【裁判字號】    89,訴,2418
【裁判日期】    891214
【裁判案由】    偽造文書等
【裁判全文】
臺灣高雄地方法院刑事判決                        八十九年度訴字第二四一八號
    公訴人  臺灣高雄地方法院檢察署檢察官
    被  告  戊○○○
右列被告因偽造文書等案件，經檢察官提起公訴（八十九年度偵緝字第二五九號），
本院判決如左：
    主  文
戊○○○行使偽造私文書，足以生損害於他人，處有期徒刑捌月。
    事  實
一、戊○○○於民國八十四年六月五日，在其高雄市○鎮區○○街八號住處，自任會
    首，召集丙○○、己○○、甲○○、丁○○及乙○○等人，參加如附表編號一所
    示之民間互助會。詎戊○○○竟意圖為自己不法之所有，於八十四年七月五日至
    八十七年十二月五日如附表編號一所示之互助會某一次投標時，乘活會會員丙○○、己○○、甲○○、丁○○未參與投標之際，冒用前開四位活會會員其中一人
    之名義偽造標單，並分別在標單上偽填不詳數額之標息，持以行使參與競標而得
    標，致使其他活會會員陷於錯誤而交付會款，共計詐得會款新臺幣（下同）數十
    萬元。嗣於八十七年十二月五日，戊○○○於乙○○標得當期會款後即片面宣佈
    止會，丙○○、己○○、甲○○、丁○○等四位尚未得標之活會會員，始查知上
    情。
二、案經丙○○、己○○、甲○○及乙○○訴由臺灣高雄地方法院檢察署檢察官偵查
    起訴。
    理  由
一、訊據被告戊○○○固不否認召集如附表編號一所示之民間互助會，並於八十七年
    十二月五日開標後片面宣佈止會時，仍有告訴人丙○○、己○○、甲○○及證人
    丁○○等四位活會會員，惟矢口否認有何行使偽造私文書及詐欺取財犯行，辯稱
    ：八十七年十二月五日不是乙○○得標，當天另有安排別的會員得標，乙○○之
    前就標走會款，所以活會會員剩下四位，會期也剩下四期沒錯，伊沒有冒標云云
    。經查：本件被告如何乘告訴人丙○○、己○○、甲○○及證人丁○○等四人未
    參與投標之際，冒用其中一人之名義標得會款等情，業據告訴人丙○○、己○○
    、甲○○、乙○○及證人丁○○等五人於本院調查、審理時指訴詳盡，並有如附
    表編號一所示之民間互助會會單影本一紙附卷可資佐證，而該互助會之投標方式
    ，確係會員在空白紙上書寫競標會員名稱及標息，並出示以競標等情，亦經告訴
    人丙○○、己○○、甲○○、乙○○及證人丁○○等五人陳述明確，被告雖以前
    揭情詞置辯，惟告訴人乙○○既於本院訊問時陳稱：我是八十七年十二月五日得
    標，但標到會後，被告會錢沒給我，人就跑了，當天己○○也有去投標等語，而
    否認在八十七年十二月五日之前就標走會款，與另告訴人己○○所陳稱：我當時
    出的標息是七千元，但是當天乙○○出了一萬元，所以就是由她得標等語（以上
    均見八十九年十一月三日訊問筆錄），互核一致，且被告對於本院訊問八十七年
    十二月五日究係安排那位會員得標一節，始終以「不知道」、「想不起來」等語
    搪塞，甚至於本院提示標單，囑其仔細回想後仍以拒絕回答回應，足見其辯稱八
    十七年十二月五日不是乙○○得標云云，尚不足採信。因而，本件如附表編號一
    所示之民間互助會，於八十七年十二月五日開標後，僅剩餘三個會期，但仍有告
    訴人丙○○、己○○、甲○○及證人丁○○等四位活會會員，而被告則對前開活
    會短少一事，復無法提出合理說明，雖本件因被告始終辯稱未冒標，且參加前開
    互助會之會員均互不認識，而無法得知告訴人丙○○、己○○、甲○○及證人丁○○四位活會會員，究係何人於何時遭被告冒標及被告詐得會款之確切金額，惟
    被告有冒標之情，已足堪認定，而無礙其罪責之成立，自應由本院依法加以論科
    。
二、按民間互助會之會員於空白紙上書寫競標會員名稱及一定之金額，出示以競標，
    依我國民間互助會之習慣，即表示該會員欲以該金額為利息競標，該「標單」依
    刑法第二百二十條第一項，應以文書論。被告戊○○○偽造標單並持之行使，核
    其所為，係犯刑法第二百十六條、第二百二十條第一項、第二百十條之行使偽造
    私文書罪。其偽造私文書之低度行為為行使偽造私文書之高度行為所吸收，不另
    論罪。又其以前開冒標之方法向活會會員詐取會款，另犯同法第三百三十九條第
    一項之詐欺取財罪，其一個冒標行為，同時詐騙數活會會員，侵害多數人法益，
    係想像競合犯，應從一詐欺取財罪處斷。被告上開所犯行使偽造私文書及詐欺取
    財罪二罪間，有方法結果之相牽連關係，應依刑法第五十五條之規定，從一重之
    行使偽造私文書罪處斷。公訴意旨雖認被告與其夫即另案共同被告楊進詳，共同
    乘告訴人丙○○、己○○、甲○○及證人丁○○等四人未參與投標之際，冒用其
    中一人之名義標得會款，惟另案共同被告楊進詳並未主持互助會，已據被告供述
    甚明，而告訴人丙○○、己○○、甲○○、乙○○及證人丁○○等五人，亦陳稱
    是被告不在時，才由被告女兒及另案共同被告楊進詳輪流開標及收取會款，在本
    件被告於何時冒標會款一節未臻明確之情形下，究不能以另案共同被告楊進詳與
    被告係夫妻，關係密切，且曾開標及收取會款，即認定其與被告就前開冒標一事
    ，有犯意聯絡與行為分擔，公訴意旨容有未洽，應予指明。爰審酌被告之犯罪動
    機、目的、手段及其生活狀況、品行、智識程度，於本件審理時一再卸責飾詞，
    毫無悔意之犯後態度，尚未與告訴人丙○○、己○○、甲○○、乙○○及證人丁○○達成和解等一切情狀，量處如主文所示之刑，以示懲儆。被告所偽造之標單
    一張，並未扣案，而依民間互助會之常情，開標後通常並未刻意保存標單，且被
    告本件犯行係事隔多日後才由告訴人舉發，難認該等標單仍然存在，為免執行困
    難，爰不為沒收之諭知。至公訴意旨雖記載被告於八十五年九月十五日，在其高
    雄市○鎮區○○街八號住處，自任會首，召集如附表編號二所示之民間互助會，
    其中告訴人庚○○參加一會，並於八十七年十二月五日標得會款後，因被告無故
    止會，拒不支付告訴人庚○○會款，而認被告另涉犯刑法第三百三十九條第一項
    之詐欺取財罪，惟依前開公訴意旨，被告既無冒標如附表編號二所示之民間互助
    會會款，告訴人庚○○亦於本院審理時，明確陳稱是八十七年十二月五日標到會
    後，被告才無故宣告止會，並無冒標之情，加以被告對為何倒會一節，始終供稱
    係因另遭他人倒會才宣告止會，且如附表編號二所示之民間互助會已近尾聲，則
    此部分實係單純之民事債務糾葛，自難認被告另觸犯詐欺取財罪嫌，惟公訴意旨
    認此部分與前揭論罪刑科之行使偽造私文書部分，有裁判上一罪關係，爰不另為
    無罪之諭知，附此敘明。
據上論斷，應依刑事訴訟法第二百九十九條第一項前段，刑法第二百十六條、第二百
二十條第一項、第二百十條、第三百三十九條第一項、第五十五條，罰金罰鍰提高標
準條例第一條前段，判決如主文。
本案經檢察官朱秋菊到庭執行職務。
中      華      民      國    八十九    年     十二     月     十四     日
                                  臺灣高雄地方法院刑事第七庭
                                    法  官    劉傑民
右正本證明與原本無異。
如不服本判決，應於判決送達後十日內，向本院提出上訴狀。
                                    書記官    林豐富
中    華    民    國      八十九      年      十二      月      十六    日
附錄本案論罪法條：
刑法第二百十六條
行使第二百十條至第二百十五條之文書者，依偽造、變造文書或登載不實事項或使登
載不實事項之規定處斷。
刑法第二百二十條第一項
在紙上或物品上之文字、符號、圖畫、照像，依習慣或特約，足以為表示其用意之證
明者，關於本章及本章以外各罪，以文書論。
刑法第二百十條
偽造、變造私文書，足以生損害於公眾或他人者，處五年以下有期徒刑。
刑法第三百三十九條第一項
意圖為自己或第三人不法之所有，以詐術使人將本人或第三人之物交付者，處五年以
下有期徒刑、拘役或科或併科一千元以下罰金。
附表：
┌──┬───────┬────┬─────┬────┬───┬────┐
│編號│起 迄 會 時 間│每會金額│開 標地 點│開標時間│標金計│附    註│
│    │              │(新臺幣)│          │        │算方式│        │
├──┼───────┼────┼─────┼────┼───┼────┤
│一  │八十四年六月五│一萬元  │高雄市前鎮│每月五日│內  標│八十七年│
│    │日至八十八年二│        │區○○街八│及每雙月│      │十二月被│
│    │月五日，每雙月│        │號        │二十日開│      │告宣告止│
│    │二十日加標一次│        │          │標。    │      │會時，林│
│    │，會員連會首共│        │          │        │      │萬太、蔡│
│    │計六十七會    │        │          │        │      │銘鍾、王│
│    │              │        │          │        │      │月霞、許│
│    │              │        │          │        │      │秋田各餘│
│    │              │        │          │        │      │一會活會│
├──┼───────┼────┼─────┼────┼───┼────┤
│二  │八十五年九月十│一萬元  │高雄市前鎮│每月十五│內  標│庚○○參│
│    │五至八十八年三│        │區○○街八│日及每二│      │加一會  │
│    │月十五日，每年│        │號        │、五、八│      │        │
│    │二、五、八、十│        │          │、十一月│      │        │
│    │一月三十日，各│        │          │三十日開│      │        │
│    │加標一次，會員│        │          │標。    │      │        │
│    │連會首共計四十│        │          │        │      │        │
│    │二會          │        │          │        │      │        │
└──┴───────┴────┴─────┴────┴───┴────┘


司法院資訊處製作；財團法人民間司法改革基金會備份。
